---
output: html_document
---

<div style="text-align: justify">

Antes de escolher o assunto a ser estudado, esteja ciente da necessidade do conhecimento prévio elencado na área [sobre o curso](https://atuarial-1-ufrn.netlify.app/about.html)

## __Seguros Pagos no final do ano de morte__

Utilidade: usar a tábua de vida e dispensar a especificação da função densidade de probabilidade de morte ou sobrevivência $f_{T}(t)$

Curtate-Future-Lifetime: anos completos de vida futura

Seja K = [T]

<div style="text-align: center">

$K = \begin{cases} v.a.\, discreta \\ maior\, inteiro \le T \\ parte\, inteira\, de\, T \end{cases}$ 
```{r, echo=F, out.height="50%", out.width="50%"}
ggplot2::ggplot() +
  ggplot2::geom_line(ggplot2::aes(x = 0:10, y = rep(5,11))) +
  ggplot2::geom_point(ggplot2::aes(x = c(1,9), y = c(5,5)), pch = 3, size = 4) +
  ggplot2::geom_point(ggplot2::aes(x = 7.5, y = 5), size = 5, col = "blue", shape = 18) +
  ggplot2::geom_text(ggplot2::aes(x = c(1, 7.5, 9), y = rep(4.7,3)), size = 5,
                     label = c("K", "T", "K+1")) + 
  ggplot2::ylim(3, 7) +
  ggplot2::theme_void()
```

</div>

O pagamento é feito no tempo K+1 = [T]+1

Vida futura começa com a idade x

__Notação:__

- A probabilidade de um indivíduo que contrata um seguro de vida com x anos venha a falecer entre as idades x e x+1 é denotado por: 
$$P(x \le x+T \le x+1\, |\, vivo\, em\, x) = q_x = \frac{d_x}{l_x}$$

- A probabilidade de um indivíduo que contrata um seguro de vida com x anos sobreviva após K anos é denotado por: 
$$P(T > K\, |\, vivo\, em\, x) = {}_{k}p_x = \frac{l_{x+k}}{l_x}$$

- A probabilidade de um indivíduo que contrata um seguro de vida com x anos  é denotado por:
$$P(T > 0\, |\, vivo\, em\, x) = {}_{0}p_x = 1$$

__Distribuição de probabilidade da variável aleatória discreta K__

A distribuição de K tem a presença de uma ista de valores possívels: 0, 1, 2, 3, ... _ou_ 0, 1, 2, 3, ..., w-x; junto de suas respectivas probabilidades associadas: P(K = 0), P(K = 1), ...

  1. Para K = 0, o indivíduo (x) tem que falecer entre o tempo [T] 0 e 1, onde a probabilidade é definida como:

<div style="text-align: center">

$P(K = 0) = q_x = \frac{d_x}{l_x}$
```{r, echo=F, out.height="50%", out.width="50%"}
ggplot2::ggplot() +
  ggplot2::geom_line(ggplot2::aes(x = 0:10, y = rep(5,11))) +
  ggplot2::geom_point(ggplot2::aes(x = c(1,9), y = c(5,5)), pch = 3, size = 4) +
  ggplot2::geom_point(ggplot2::aes(x = 5, y = 5), size = 5, col = "blue", shape = 18) +
  ggplot2::geom_text(ggplot2::aes(x = c(1, 5, 9), y = rep(4.7,3)), size = 5,
                     label = c("x", "T", "x+1")) + 
  ggplot2::ylim(3, 7) +
  ggplot2::theme_void()
```

</div>

  2. Para K = 1, o indivíduo (x) tem que sobreviver 1 ano após a aquisição do seguro ($p_x$) e morrer no ano seguinte ($q_{x+1}$), desse forma podemos denotar como sendo a probabilidade de sobreviver 1 ano dado que estava vivo com x e morrer no ano seguinte dado que está vivo com x+1 anos, sendo então a probabilidade de K = 1 definida como:

<div style="text-align: center">

$$P(K = 1) = p_x * q_{x+1} = \frac{l_{x+1}}{l_x} * \frac{d_{x+1}}{l_{x+1}} \Rightarrow P(K = 1) = \frac{d_{x+1}}{l_x}$$
```{r, echo=F, out.height="50%", out.width="50%"}
ggplot2::ggplot() +
  ggplot2::geom_line(ggplot2::aes(x = 0:10, y = rep(5,11))) +
  ggplot2::geom_point(ggplot2::aes(x = c(1,5,9), y = c(5,5,5)), pch = 3, size = 4) +
  ggplot2::geom_point(ggplot2::aes(x = 7, y = 5), size = 5, col = "blue", shape = 18) +
  ggplot2::geom_text(ggplot2::aes(x = c(1, 5, 7, 9), y = rep(4.7,4)), size = 5,
                     label = c("x", "x+1", "T", "x+2")) + 
  ggplot2::ylim(3, 7) +
  ggplot2::theme_void()
```

</div>

  3. Para K = 2, o indivíduo (x) tem que sobreviver 2 anos após a aquisição do seguro (${}_{2}p_x$) e morrer no ano seguinte ($q_{x+2}$), desse forma podemos denotar como sendo a probabilidade de sobreviver 2 anos dado que estava vivo com x e morrer no ano seguinte dado que está vivo com x+2 anos, sendo então a probabilidade de K = 2 definida como:

$$P(K = 2) = {}_{2}p_x * q_{x+2} = \frac{l_{x+2}}{l_x} * \frac{d_{x+2}}{l_{x+2}} \Rightarrow P(K = 2) = \frac{d_{x+2}}{l_x}$$
__De maneira geral:__

$$P(K = j) = {}_{j}p_x * q_{x+j} = \frac{d_{x+j}}{l_x},\, \forall \, j = 0, 1, 2, ...$$

Onde j são os anos após a aquisição da apólice.

### __Seguro de vida temporário de n anos $A^1_{x:\overline{n|}}$__

- Paga uma unidade monetária somente se o segurado morre dentro de n anos

__Valor do benefício para 1 u.m.:__

$b_{k+1} = \begin{cases} 1, \, k = 1, 2, ..., n-1 \\ 0, \,caso\, contrário \end{cases}$

__Fator de desconto:__

$V_{k+1} = V^{k+1}$

__Valor presente:__

$Z(t) = \begin{cases} V^{k+1},\, k = 1, 2, ..., n-1 \\ 0,\, c.c. \end{cases}$

__Valor presente atuarial:__

$A^1_{x:\overline{n|}} = \displaystyle\sum_{j = 0}^{n-1} 1 * V^{j+1} * P(k = j) =  \displaystyle\sum_{j = 0}^{n-1} 1 * V^{j+1} * {}_{j}p_x * q_{x+j}$

_Comparando com o VPA contínuo:_

$\overline{A}^1_{x:\overline{n}|} = \displaystyle\int_0^n 1 * V^t * {}_{t}p_{x} * \mu(x+t) dt$

__A variância é dada por:__

$Var(Z) = {}^{2}A^1_{x:\overline{n}|} - (A^1_{x:\overline{n}|})^2$

_Onde:_

${}^{2}A^1_{x:\overline{n}|} = \displaystyle\sum_{j = 0}^{n-1} 1 * (V^2)^{j+1} * {}_{j}p_x * q_{x+j}$

### __Seguro de vida inteira $A_x$__ 

- Paga 1 real no final do ano de morte

- Semelhante ao seguro temporário de n anos, basta fazer n ir para infinito:

__Valor presente:__

$Z(t) = 1 * V^{k+1}$

__Valor presente atuarial:__

$A_x = \displaystyle\sum_{j = 0}^{\infty} V^{k+1} * {}_{j}p_x * q_{x+j}$

__A variância é dada por:__

$Var(Z) = {}^{2}A_x - (A_x)^2$

- Na prática, ${}_{j}p_x = 0$ após j suficientemente grande

- AT-2000 tem lx = 0 após w = 115 anos

### __Seguro dotal puro de n anos $A_{x:\overline{n}|^1}$ _ou_ ${}_{n}E_x$__

- Paga uma unidade em t = n anos se e somente se, o segurado sobrevive ao final de n anos, após a emissão da apólice

__Valor do benefício para 1 u.m.:__

$b_{k+1} = \begin{cases} 0,\, se\, 0 \le k \le n-1 \\ 1,\, se\, c.c. \end{cases}$

__Fator de desconto:__

$V_{k+1} = V^n,\, se\, t \ge 0$

__Valor presente:__

$Z = \begin{cases} 0,\, se\, 0 \le k \le n-1 \\ V^n,\, se\, k \ge n \end{cases}$

__Valor presente atuarial:__

$A_{x:\overline{n}|^1} = {}_{n}E_x = 0 * P(T \le n) + V^n * P(T > n) = V^n * {}_{n}p_x$

__A variância é dada por:__

$Var(Z) = V^{2*n} * {}_{n}p_x * {}_{n}q_x$

### __Seguro dotal misto $A_{x:\overline{n}|}$__

- O seguro dotal misto pode ser visto como a soma de um seguro temporário de n anos ($Z_1$) e um dotal puto de n anos ($Z_2$)

__Fator de desconto:__

$Z_1 = \begin{cases} V^{k+1},\, se\, 0 \le k \le n-1 \\ 0,\, se\, k \ge n \end{cases}$

$Z_2 = \begin{cases} 0,\, se\, 0 \le k \le n-1 \\ V^n,\, se\, k \ge n \end{cases}$

$Z = Z_1 + Z_2$

__Valor presente atuarial:__

$A_{x:\overline{n}|} = A^1_{x:\overline{n}|} + V^n * {}_{n}p_x$

- Note que $Z = V^n$ se $k = n-1$ ou se $k \ge n$

- Paga 1 u.m. se vivo ao fim de n anos __ou__ se morre antes de n anos, o pagamento é feito no final do ano de morte.

### __Seguro de capital diferido ${}_{m|}A_x$__

- Seguro de vida inteira com um período de carência

- Paga uma unidade após a morte somente se o segurado morrer pelo menos m anos após a emissão da apólice, sendo m o tempo de diferimento

__Valor do benefício para 1 u.m.:__

$b_{k+1} = \begin{cases} 1,\, se\, k \ge m \\ 0,\, se\, 0 \le k \le m-1 \end{cases}$

__Fator de desconto:__

$V_{k+1} = V^{k+1},\, \forall\, k$

__Valor presente:__

$Z = \begin{cases} V^{k+1},\, k \ge m \\ 0,\, se\, 0 \le k \le m-1 \end{cases}$

__Valor presente atuarial:__

${}_{m|}A_x = \displaystyle\sum_{j = m}^\infty V^{j+1} * {}_{j}p_x * q_{x+j}$

- Modificando os limites do somatório (I) para zero e infinito, com j = m + 1 temos:

${}_{m|}A_x = \displaystyle\sum_{l = 0}^\infty V^{m+l+1} * {}_{m+l}p_x * q_{x+m+l}$

temos:

${}_{m+l}p_x = {}_{m}p_x * {}_{l}p_{x+m}$

então:

${}_{m|}A_x = V^m * {}_{m}p_x * \displaystyle\sum_{l = 0}^\infty V^{l+1} * {}_{l}p_{x+m} * q_{x+m+l} = V^m * {}_{m}p_x * A_{x+m}$

Ou seja, é um seguro de vida inteiro de x+m anos com um fator de desconto de m anos junto da probabilidade do indivíduo está vivo na idade x+m, trazida para o momento de aquisição da apólice.

Outra interpretação seria: O valor presente atuarial na idade x diferido por m anos é igual (ou equivalente) ao V.P.A. na idade x+m descontando m anos de juros e a possibilidade de morrer entre x e x+m

Outra forma de encontrar o seguro de capital diferido seria:

${}_{m|}A_x = A_x - A^1_{x:\overline{m}|}$

Um seguro de vida inteiro em x menos um seguro temporário de m anos.

### __Relação entre seguros pagos no momento de morte e no final do ano de morte__

- Fim do ano: Utiliza-se tabela de vida, na prática, quase no momento de morte

- Suposição:

```{r, echo=F, out.height="50%", out.width="50%"}
ggplot2::ggplot() +
  ggplot2::geom_line(ggplot2::aes(x = 0:10, y = rep(5,11))) +
  ggplot2::geom_point(ggplot2::aes(x = c(1,9), y = c(5,5)), pch = 3, size = 4) +
  ggplot2::geom_point(ggplot2::aes(x = 5, y = 5), size = 5, col = "blue", shape = 18) +
  ggplot2::geom_text(ggplot2::aes(x = c(1, 5, 9), y = rep(4.7,3)), size = 5,
                     label = c("k", "T", "k+1")) + 
  ggplot2::geom_line(ggplot2::aes(x = seq(1, 4.8, 0.1), y = 5.5), size = 1.2, col = "blue") +
  ggplot2::geom_line(ggplot2::aes(x = seq(5.2, 9, 0.1), y = 5.5), size = 1.2, col = "blue") +
  ggplot2::geom_point(ggplot2::aes(x = c(mean(c(1,4.8)), mean(c(5.2,9))), y = 5.5), pch = 3, size = 4,) +
  ggplot2::geom_text(ggplot2::aes(x = c(mean(c(1,4.8)), mean(c(5.2,9))), y = rep(5.8,2)), size = 5,
                     label = c("S", "1-S")) + 
  ggplot2::ylim(3, 7) +
  ggplot2::theme_void()
```

$T = [T] + S = K+S = K + 1 - (1-S)$

Assuma que T é independente de S e que S ~ U(0, 1), então 1-S ~ U(0, 1).

Considere o seguro de vida inteira pago no momento de morte:

$V.P. = Z = V^t$

$\overline{A}_x = \displaystyle\int_0^\infty V^t * f_T(t) dt = \displaystyle\int_0^\infty V^t * {}_{t}p_x * \mu(x+t) dt$

Temos:

$V.P. = Z = V^t$

$\overline{A}_x = E\Big(V^t\Big) = E\Big(V^{k+1-(1-S)}\Big) = E\Big(V^{k+1} * V^{-(1-S)}\Big)$

$\overline{A}_x = E\Big(V^{k+1} * V^{-(1-S)}\Big)$, com K independente de S 

$\overline{A}_x = A_x * E\Big(V^{-(1-S)}\Big)$ 

mas

$E\Big(V^{-(1-S)}\Big) = E\Big(e^{-\delta*(-(1-S))}\Big) = E\Big(e^{\delta*(1-S)}\Big)$

$E\Big(e^{\delta*(1-S)}\Big) = \displaystyle\int_0^1 e^{\delta*(1-S)} ds = \frac{e^\delta - 1}{\delta} = \frac{(1+i) - 1}{\delta}$

Assim,

#### __Seguro de vida inteira:__

$\overline{A}_x = \frac{i}{\delta} * A_x$

#### __Seguro temporário de n anos:__

$\overline{A}^1_{x:\overline{n}|} = \frac{i}{\delta} * A^1_{x:\overline{n}|}$

#### __Seguro dotal puro:__

- O caso discreto é igual ao caso contínuo

#### __Seguro dotal misto:__

$\overline{A}_{x:\overline{n}|} = \frac{i}{\delta} * A^1_{x:\overline{n}|} + V^n * {}_{n}p_x$

#### __Seguro de capital diferido:__

${}_{m|}\overline{A}_x = V^m * {}_{m}p_x * \frac{i}{\delta} * A_{x+m}$

- __Exemplo:__

Baseado na tabela de vida, temos $A_x = 0.353$, se a taxa instantânea de juros é de 3% a.a. então o V.P.A. do pagamento instantâneo é?

$\overline{A}_x = \frac{e^\delta - 1}{\delta} * A_x \Rightarrow	\overline{A}_x = \frac{e^0.03 - 1}{0.03} * 0.353 = 0.35835$

Logo, pelo exemplo podemos perceber que o seguro de vida pago no momento de morte é maior que o seguro de vida inteira pago no final do ano de morte.

$\overline{A}_x \ge A_x$

</div>